【裁判字號】    89,交上易,686
【裁判日期】    900306
【裁判案由】    過失致死
【裁判全文】
臺灣高等法院臺南分院刑事判決             八十九年度交上易字第六八六號   Ｃ
      上  訴  人
      即  被  告  甲  ○  ○
      選任辯護人  何  永  福
右上訴人因過失致死案件，不服臺灣嘉義地方法院八十七年度交易字第三三三號中華
民國八十八年十二月二十八日第一審判決（起訴案號：臺灣嘉義地方法院檢察署八十
七年度偵字第七○七八號），提起上訴，本院判決如左：
      主      文
原判決撤銷。
甲○○無罪。
      理      由
一、公訴意旨以：被告甲○○於民國（下同）八十六年十二月七日下午六時十五分許
    ，駕駛車號ＬＹＫ－三三○號重機車，沿嘉義市○○路自西往東方向行駛，途經
    北港路一二七七號前道路時，本應注意車前狀況，並隨時採取必要之安全措施，
    且依當時情形，又無不能注意之情形，其竟疏於注意車前狀況，致其所駕駛之車
    號ＬＹＫ－三三○號重機車擦撞同向在前行進中之行人鄭瓊林，造成鄭瓊林因顱
    內出血，送醫急救後延至同年月二十日凌晨三時十五分許，在嘉義縣西區○○里
    ○○路二七三巷二十二號自宅內不治死亡。因認被告涉犯刑法第二百七十六條第
    一項之過失致死罪罪嫌等語。
二、公訴人認被告甲○○涉犯刑法第二百七十六條第一項之過失致死罪罪嫌，無非以
    經檢視勘卷附該機車車禍後之照片，該機車左後方並無遭撞擊後留下之痕跡，
    足徵被告所辯其係遭不明車輛自機車左後方重力撞擊後倒地受傷，伊並未擦鄭瓊
    林云云，顯係事後畏事卸責之詞。本件經法務部法醫研究所法醫師解剖死者鄭
    瓊林屍體後，參考本署八十七年度相字第一三號卷內所附道路交通事故調查報告
    表、勘驗筆錄、訊問筆錄、解剖筆錄、相驗屍體證明書、相片、證人即嘉義市警
    局第一分局竹圍派出所警員乙○○之證言等資料後，鑑定結果認為疑似肇事機車
    （即車號ＬＹＫ─三三○號重機車）乙部，其手把為直徑三公分之把手高九一公
    分，向單側傾斜時高九十四公分，右側手把末端有摩擦之痕跡，右後側高五十公
    分及高五十四公分處有擦撞痕，比較機車手把高度及背部之擦撞痕，其高度及寬
    度和受力後之走向並不違背，加以受傷之方向推論，死者可能被機車自左後方撞
    擊、跌倒造成傷害而死亡，肇事車輛可能為機車，而病理檢查結果：死者死亡之
    原因為顱內出血造成腦水腫及壞死而死亡，其發生之原因和車禍相關連，且為連
    續事件，故死亡方式為意外。由傷口分佈分析死者所受的撞擊位置應為左背腰側
    之傷害，其受力之方向表現於左側之肋骨骨折斜行向上向內發生骨折，並導致右
    側腦部傷害造成顱內出血，最終而導致死者死亡。此有法務部法醫研究所八十七
    年十月十二日法醫所八十六法醫所醫鑑字第一○六五號鑑定書在卷可稽。按汽
    車行駛時，駕駛人應注意車前狀況，並隨時採取必要之安全措施，道路交通安全
    規則第第九十四條第三項定有明文，被告駕車自應注意上述道路交通安全規定，
    且依其狀況，又非不能注意之情事，其竟疏未注意車前狀況，以致所駕機車擦撞
    被害人鄭瓊林肇事，造成被害人鄭瓊林死亡，被告顯有過失。且本件車禍經送臺
    灣省嘉雲區車輛行車事故鑑定委員會鑑定結果，亦認定甲○○駕駛重機車，未注
    意車前狀況，由後擦撞行進中之行人為肇事原因，鄭瓊林無肇事原因，此有該委
    員會八十七年十一月十三日嘉鑑字第八七八七七號函所附鑑定意見書乙份在卷可
    參。從而，被害人鄭瓊林因本件車禍死亡，與被告之上開過失行為間具有相當因
    果關係等由為其論據。
三、按犯罪事實應依證據認定之，無證據不得推定其犯罪事實，又不能證明被告犯罪
    者，應諭知無罪之判決，刑事訴訟法第一百五十四條、第三百零一條第一項分別
    定有明文。又認定不利於被告之事實，須依積極證據，苟積極證據不足為不利於
    被告事實之認定時，即應為有利於被告之認定，更不必有何有利之證據（最高法
    院三十年上字第八一六號判例參照）。再事實之認定，應憑證據，如未能發現相
    當證據，或證據不足以證明，自不能以推測或擬制之方法，為裁判基礎（最高法
    院四十年台上字第八六號判例參照）。又告訴人之告訴，本以使被告受刑事訴追
    為目的，故其陳述是否與事實相符，自應調查其他證據，以資審認，苟其所為攻
    擊之詞，尚有瑕疵，則在此瑕疵未予究明以前，即不能遽採為斷罪之基礎（最高
    法院五十二年台上字第一三００號、六十一年台上字第三０九九號判例參照）。
四、訊據上訴人即被告甲○○固坦承於右揭時地駕駛車號ＬＹＫ－三三○號重機車，
    沿嘉義市○○路自西往東方向行駛等情不諱，惟自始至終堅決否認有何過失致死
    犯行，並辯稱：八十六年十二月七日下午六時十五分許，我駕駛車號ＬＹＫ－三
    三○號重機車，行駛嘉義市○○路由西向東方向行駛欲進入市區，途經肇事地點
    ，遭一部藍色自小貨車所載之突出物，自左後方重力衝撞，致我摔倒地上，我爬
    起來後，發現有名中年男子（指鄭瓊林）離我大約五公尺倒在路旁，我當時行經
    該路段時並無發現該中年男子在路旁行走，我並沒有撞到他等語。經查：
(一)本件被害人即死者鄭瓊林之屍體雖經法務部法醫研究所法醫師解剖後，外傷觀察
    結果略以：頭頸部：右顳部由外耳道上五公分前三公分起向後延伸到後八公分上
    十公分長二十六公分縫有二十一針之手術疤痕，其外表伴有下方（右顳部）褥瘡
    七ｘ三公分，後枕部褥瘡六ｘ五公分及後枕顳側四ｘ三公分表皮潰瘍。該手術傷
    口下伴有右前額帽狀腱膜出血十六ｘ十五公分，線性骨折延冠狀縫延伸長十三公
    分，頭骨右顳部有十二公分半月型切口，其下硬膜外有十ｘ七公分血塊，右腦顳
    尖部出血五ｘ四公分及腦組織壞死四ｘ三公分，顱底骨左蝶骨翼側進乳突骨上方
    有線性骨折，右中顱底線性骨折。上述傷害並伴有腦水腫。胸腹部：右胸有圍成
    九ｘ六公分之四方形點狀瘀痕，最大者為二公分，右肩部有不明顯之瘀痕，其下
    鎖骨於遠心端１／３處有鎖骨骨折，左胸外側高一一０公分有表皮結痂並有瘀痕
    。左下腹近腰側有十五×七公分瘀痕，其高度為距腳跟八十九公分並向後延伸到
    背部。背部：於高九十三公分處有六×三公分表皮潰瘍伴有二十×十九公分瘀傷
    ，並和上述之瘀傷相連，潰瘍之形狀略呈三角形鈍端朝外。上述傷害伴有左肋骨
    近脊柱部分由第二到第十肋骨之骨折，左腰大肌出血十ｘ四公分，右背腰側有褥
    瘡五ｘ一公分。四肢：左上臂及前臂有瘀傷多處，最大者為二ｘ一．五公分。病
    理檢查結果：1.死者死亡之原因為顱內出血造成腦水腫及壞死而死亡，其發生之
    原因和車禍相關連，且為連續事件，故死亡方式為意外。2.由傷口分佈分析死者
    所受的撞擊位置應為左背腰側之傷害，其受力之方向表現於左側之肋骨骨折斜行
    向上向內發生骨折，並導致右側腦部傷害造成顱內出血，最終而導致死者死亡。
    又經該所參考本署八十七年度相字第一三號卷內所附道路交通事故調查報告表、
    勘驗筆錄、訊問筆錄、解剖筆錄、相驗屍體證明書、相片、證人即嘉義市警局第
    一分局竹圍派出所警員乙○○之證言等資料後，鑑定結果認為疑似肇事機車（即
    車號ＬＹＫ─三三○號重機車）乙部，其手把為直徑三公分之把手高九一公分，
    向單側傾斜時高九十四公分，右側手把末端有摩擦之痕跡，右後側高五十公分及
    高五十四公分處有擦撞痕，比較機車手把高度及背部之擦撞痕，其高度及寬度和
    受力後之走向並不違背，加以受傷之方向推論，死者可能被機車自左後方撞擊、
    跌倒造成傷害而死亡，肇事車輛可能為機車等情，此有法務部法醫研究所八十七
    年十月十二日法醫所八十六法醫所醫鑑字第一○六五號鑑定書在卷可稽。然細查
    ，本件車禍發生後，被害人先經送嘉義市「仁友醫院」作急救，嗣又立即轉送高
    雄市「鄭綜合醫院」急救，依上開兩家醫院之病歷記載，被害人左側頭部有「血
    腫及擦落與剝落性傷口」，且頭顱之左側顳頂骨骨折，此有「仁友醫院」急診病
    歷一份附原審卷（見原審卷第一一六頁反面）及「鄭綜合醫院」電腦斷層攝影報
    告一份附本院卷可稽。是項傷口上開法醫研究所之鑑定書並無記載，顯有疏漏，
    則其鑑定之結果已令人質疑其正確性。且本院為求慎重起見，將全案再送國立臺
    灣大學醫學院鑑定「死者鄭瓊林致死原因是否可能為被告騎乘之機車所撞造成？
    」，經其鑑定結果認為：「由於死者鄭瓊林入院時紀錄圖顯示有左側頭部的血腫
    和裂傷，解剖照片中亦可見左側頭部有表皮潰瘍，合併有左側蝶骨翼側近乳突上
    方及中顱骨顱底線行骨折和右側硬腦膜外出血的解剖發現，較似左側遭碰撞右側
    對側性出血；若單由於左側腰部撞擊跌倒而在地上滾動，似乎不能造成左側（同
    側）有前述之大傷害。所以單純由左下腹部腰側及沿伸到背部的瘀血來判定機車
    之撞擊，似乎無法很合理的解釋其頭部的外傷」，此亦有該醫學院八十九年十一
    月二十日法醫鑑字第（89）─013 號法醫鑑定報告書一份附本院卷足稽，本院亦
    同此認定。蓋衡諸情理，以機車右手把自左後方撞擊死者左背腰側，手把係如十
    元硬幣大之圓長管狀，碰撞之面積不大，且因撞擊點只有一處，何以死者左側腰
    背部有六×三公分表皮潰瘍伴及二十×十九公分大面積瘀傷等二處傷，且左下腹
    近腰側有十五×七公分大範圍瘀痕，並向後延伸到背部；又何以近腰部之腎臟並
    無破碎而完好如初，其左側之肋骨第二至第十根卻大範圍骨折，另何以右胸有圍
    成九ｘ六公分之四方形點狀瘀痕，最大者為二公分，左胸外側高一一０公分有表
    皮結痂並有瘀痕，左上臂及前臂有瘀傷多處，最大者為二ｘ一．五公分，而死者
    所受上開傷，大多集中在死者身體之左側，面積甚大，顯非如十元硬幣大小之圓
    面積長條管狀之機車右手把所能撞擊成的，而顯應係遭大面積之堅硬外物所撞至
    明。雖原審詢之上開法務部法醫研究所八十八年九月十六日法醫所八八文理字第
    一二四九號函稱：「（死者）頭骨之線性骨折應為（遭撞後）跌倒時之外傷所形
    成」，有該函文一件在卷足稽（見原審卷第六十五頁），然若死者左背腰側遭機
    車右側手把末端自左後方撞擊，依物理觀念，死者身體失去重心必往右翻轉，則
    其因而跌倒，身體之「右側」較可能觸地受傷，應不會造成上述「左側」頭部的
    血腫和裂傷、「左側」蝶骨翼側近乳突上方骨折，其骨折傷勢自頭顱後方延至背
    部肋骨成一直線骨折、右肩部有不明顯瘀痕、下鎖骨原心端有骨折之較大傷害。
    因此，上開法務部法醫研究所之鑑定書及函文難遽採為被告不利認定之依據。
(二)又綜合上開傷勢全身之分佈，死者左側傷勢嚴重，頭左後側亦骨折，其骨折之傷
    勢成一直線，顯係遭外力自頭部沿脊柱後側極大力撞擊造成。衡情要以機車把手
    用力撞擊成上開傷勢，該機車必嚴重毀損，然參以原審勘驗被告所騎機車結果載
    明：「車身大體結構無損壞，輪胎位置沒有偏損，骨架直的，車身右側塑膠殼自
    右前方車燈開始側面底盤塑膠殼有刮痕，方向由右上往左下，右後車燈毀損，排
    氣管上方塑膠殼脫落遺失，塑膠殼下緣嚴重磨損，左後車燈有被撞擊之痕跡，下
    緣塑膠板有明顯刮痕」等語，有勘驗筆錄在卷足稽（見原審卷第一二五頁），顯
    見被告之機車並無嚴重之毀損，且大致完好。再酌以被告機車前方之「後視鏡」
    比手把較為突出，機車之前面斜板（約與機車把手相同寬度），若係高速中機車
    手把撞到行人，則該機車後視鏡理應先撞擊到死者，機車之前面斜板亦必撞擊到
    死者之腳或小腿部，然被告機車前方之「後視鏡」卻完好如初，死者之腳或小腿
    部並無傷痕，足見死者之傷並非被告機車右手把撞擊造成。又由上開勘驗結果，
    被告機車車身右側有倒地刮痕，此復有機車照片附卷可稽（見相驗卷第二十四頁
    ），顯見被告當時機車係向右側倒地。設若被告騎機車其右手把自左後方撞擊到
    死者左側腰背，由於其機車行進時輪子的轉動產生一個沿著左方的角動量，現由
    於碰撞，有一外力作用於右手把，則輪子會產生一個向下的力距，使輪子轉動產
    生的上開角動量產生變化，意味著輪子會偏離鉛垂面，人也會隨著偏離鉛垂面，
    於是人的重量就會產生一個力距，此力距的方向往後，且永遠垂直於角動量，角
    動量的端點會繞著一個圓周變化，此種現象表現出來的結果就是車子會向左偏轉
    ，所以依物理定律，該被告之機車會向左側倒地。而本件經送國立成功大學物理
    研究所鑑定亦同此結果，有該大學九十年一月十六日（九Ｏ）成大理字第ＯＯ三
    Ｏ一號函文附本院卷足稽。是則，如上所認定本案被告當時機車既係向右側倒地
    ，足見被告機車右手把並無自左後方撞擊到死者左側腰背至明，否則其機車應會
    向左側倒地。從而本件車禍雖經送臺灣省嘉雲區車輛行車事故鑑定委員會鑑定結
    果，認定甲○○駕駛重機車，未注意車前狀況，由後擦撞行進中之行人為肇事原
    因，鄭瓊林無肇事原因，有該委員會八十七年十一月十三日嘉鑑字第八七八七七
    號函所附鑑定意見書乙份在卷可參。然因與本院如上所認定死者並非被告其機車
    所撞擊之結果未合，因之，該鑑定結果為本院所不採取。
(三)此外，參證上開諸情及被告之頭部外傷腦震盪、左手肘及左前頭額有遭受撞擊之
    挫傷，與死者同受身体左側之傷，此有診斷證明書二份附原審卷足稽（見原審卷
    第十四、十五頁），且其所戴之安全帽上左後方有撞痕，並留下藍色由漆，而所
    穿夾克外套左臂上車縫線亦被拉破，並有藍色油漆，此業經原審勘驗屬實並記明
    筆錄（見原審卷第三十四頁正面），復有扣案之安全帽及夾克外套在卷足證。堪
    認被告一再辯稱其騎上開重機車，途經肇事地點，遭一部藍色自小貨車所載之有
    藍漆突出物，自左後方接續重力衝撞，先後致死者及其摔倒地上乙節非虛。
五、綜上所述，相互勾稽，被告上開所辯，應足採信。此外，復查無其他任何積極確
    切證據足證被告涉有何犯行，揆諸首開說明，應認本件無由成立過失致死罪，依
    前揭法條規定與說明，自屬不能證明被告犯罪。原審對被告疏未詳加審究，遽認
    成立過失致死罪，自有違誤。被告上訴意旨否認犯罪而指摘原判決不當，為有理
    由，自應由本院將原判決予以撤銷改判被告無罪。
據上論斷，應依刑事訴訟法第三百六十九條第一項前段、第三百六十四條、第三百零
一條第一項，判決如主文。
本案經檢察官邱克斌到庭執行職務。
中    華    民    國      九十      年      三      月      六          日
                                  臺灣高等法院臺南分院刑事第一庭
                                      審判長法官  鄭    文    肅
                                            法官  黃    聰    明
                                            法官  王    浦    傑
右正本證明與原本無異。
不得上訴。
                          法院書記官  蔡    振    豐
中    華    民    國      九十      年      三      月     十九         日


司法院資訊處製作；財團法人民間司法改革基金會備份。
